【裁判字號】    88,上更(一),305
【裁判日期】    890510
【裁判案由】    誣告等
【裁判全文】
臺灣高等法院臺中分院刑事判決              民國八十八年度上更(一)字第三○五號
    上  訴  人  臺灣臺中地方法院檢察署檢察官
    被      告  乙○○
    選任辯護人  吳瑞堯
                陳國華
右上訴人因被告偽造文書等案件，不服臺灣台中地方法院中華民國八十五年五月廿七
日第一審判決（民國八十五年度訴字第六六二號，起訴案號：臺灣台中地方法院檢察
署民國八十四年度偵續字第一六四號），提起上訴，判決後經最高法院發回更審，本
院判決如左：
    主      文
原判決撤銷。
乙○○行使變造私文書，足以生損害於他人，處有期徒刑伍月。
    事      實
一、乙○○於民國（下同）七十年三月二十日，以新台幣（下同）三百萬元承讓庚○
    ○投資掛裕建設股份有限公司（七十年三月六日成立，以下簡稱掛裕公司）股分
    百分之廿四中之十五（暗股），由兩造先書立讓渡書，其後再另立同意書，均各
    執一份為據，其中讓渡書載有日期七十年三月廿日，同意書則漏載制作日期。掛
    裕公司成立初期營運欠佳，未有紅利分配，庚○○且於七十二年八月卅日替公司
    向乙○○借款八百三十二萬五千元供公司週轉，該公司嗣於七十三年一月七日改
    組，庚○○取得大部分股份，公司在其負責經營下雖有起色，惟迄八十一年間，
    乙○○仍未獲分配任何盈餘，而庚○○又拒絕乙○○參與公司營運之要求，乙○
    ○遂思訴之於法，明知上述漏載日期之同意書非七十三年一月卅日製作，因恐庚
    ○○於公司改組後，否認其在公司之暗股股權，竟於八十一年一月廿七日前數日
    ，在不詳地點，故意在其執有之上述同意書上填上「七十三年一月卅一日」製作
    ，予以變造，進而於八十一年十月廿七日以郵局存證信函通知庚○○限期出面結
    帳，分配盈餘，逾期將以背信、侵占等訴之於法，嗣因庚○○未予置理，而於八
    十一年十一月十四日向臺灣臺中地方法院自訴庚○○背信等罪，並附上述變造同
    意書為證據資料之一，予以行使，主張該同意書為七十三年一月卅一日製作，足
    以生損害於庚○○。
二、案經庚○○訴由臺灣臺中地方法院檢察官偵查起訴。
    理      由
一、訊據被告乙○○雖否認有右揭變造同意書日期情事，辯稱略以：渠投資掛裕公司
    三百萬元為暗股後，公司於七十二年間要擴充規模，而向各股東籌借資金，渠乃
    按百分之十五股份比例，提出八百三十二萬五千元之借款交庚○○，嗣公司因內
    部股東不合，於七十三年一月間進行股權之併讓，庚○○為承受該公司大股東丁
    ○及己○○之股權，極力遊說其參與增資，渠未予同意，而庚○○又不願讓其參
    與公司之經營，因而於七十三年一月卅一日與其書立該同意書，並將其前代公司
    所借八百三十二萬五千元及利息一百十七萬零九百八十元合計九百四十九萬五千
    九百八十元，開支票償還，因該同意書漏載製作日期，渠仍在庚○○離開後，於
    其簽名欄後附記「  」，實為備忘之用，並無變造及持以行使犯意等語。
二、經查：
  (一)告訴人庚○○固指稱該同意書，係於七十年三月廿日書立讓渡書後數日，二人為
    確認日後公司增資或虧損之處理方式所另行書立，惟為被告所堅詞否認。依該同
    意書所記載：「一甲方（庚○○）投資掛裕公司百分之廿四股份中，乙方（乙○
    ○）確有百分之十五暗股屬實。二除投資資本額外，乙方借與公司之借款，甲方
    同意以利息八分計算清還母利。三乙方同意甲方在公司一切業務之執行並接受公
    司結算之盈虧，如有不動產處分，雙方同意採投標方式。」之內容觀之，其第一
    條既載明被告確有公司百分之十五暗股屬實，而被告所投資之該百分之十五暗股
    金，係七十年八月十九日始交付庚○○，此為庚○○所是認，且有其出具之收款
    條影本一紙在卷可憑（偵字卷七頁），被告在七十年八月十九日前，既尚未實際
    支付投資金給庚○○，其將來是否不致變掛而拒絕出資，自非無疑，即當時被告
    乙○○是否確定成為暗股股東，仍屬未知，在此情形下，謂庚○○即率先與被告
    立此同意書，衡之常情，洵無可能。再同意書第二條載明：「：：：乙方借與公
    司之借款，甲方同意以利息八分計算清還母利。」，而非「：：：乙方將來借與
    公司之借款：：：」，就其文義解釋，明白指出該項借款已經發生，足見庚○○
    所指當時借款尚未發生，而係為將來借款，預定利息之計算標準一節，並非事實
    ，不足取信。次查同意書上所載乙方借與公司之借款，係指八百三十二萬五千元
    ，而該項借款之日期為七十二年八月卅一日（即利息起算日），為雙方所不爭執
    （本院前審卷一三四頁反面、一七四頁），並有庚○○提出之「掛裕公司股東改
    組結帳明細表」在卷可考（本院前審卷九十五頁、見合計備註欄載七十二年八月
    卅一日起息），又庚○○於七十三年一月卅一日開支票償還被告上述借款之本息
    ，雖分四期攤還，共有廿二張，即七十三年一月卅一日、同年二月十六日、同年
    二月廿三日及同年四月二十日，各為一期，本金支票十九張、利息支票三張，但
    其第一期即為同日之七十三年一月卅一日票期，此部分還本金四百三十二萬五千
    元及利息五十二萬九千三百八十元，共四百八十五萬四千三百八十元（見偵續字
    卷五十四、五十五頁），是該項借款之利率於庚○○簽付上述償還本息支票之七
    十三年一月卅一日即已確定，要無多此一舉，雙方於當日另立借款利率標準之該
    同意書必要，是被告所辯該同意書為七十三年一月卅一日所立，亦非可採。綜上
    所述，系爭同意書並非告訴人庚○○主張之七十年三月二十日後數日所立，亦非
    被告所指七十三年一月卅一日庚○○簽付支票清償借款本利當日所書甚明，因雙
    方均不願據實陳述，此外又乏確切證據足資認定，而難以確定（庚○○因乙○○
    於八十一年十一月十四日自訴其背信、侵占一案時，主張該同意書為七十年三月
    二十日後數日所立，就追訴權時效而言，對其有利，故一貫此一說詞，被告乙○
    ○則因掛裕公司於七十三年一月六日改組後，庚○○取得公司大部股權，惟恐其
    投資暗股遭庚○○否定而主張雙方於七十三年一月卅一日立此同意書），惟其為
    七十二年八月卅一日借款日後，七十三年一月卅一日清償本利日前之某日，則堪
    認定。
  (二)同意書上立同意書人「乙○○」之簽名與該簽名下由被告書寫之「  」日期，經
    法務部調查局鑑定結果，該二簽寫之字跡墨色反應相近，究判係由同一性質之原
    子筆所書寫，固有該局（八四）陸（二）0000000號鑑定通知書一紙在卷
    可稽，但該鑑定書同時並謂：「至於是否由同一支筆、同時間所完成，無法確認
    」，要難據為有利被告之認定，再證人丙○○為被告之胞弟，二人關係密切，不
    免偏袒，其於被告自訴庚○○背信等一案時，復未曾出庭作證，本件偵查過程中
    ，不但亦未見其出庭作證，被告於本件偵查中，且明白供稱該日期係其自己發現
    同意書漏載日期，於庚○○離去時，自己加上去（偵字卷廿四頁反面），丙○○
    於本件原審出庭作證稱係其發現漏載日期，由被告補記，所言既與被告偵查供
    詞相逕庭，自無可取。又該同意書固為庚○○配偶陳麗華所書寫，但因其與告訴
    人庚○○互為配偶之利害與共關係，難期其為據實陳述，本院認無傳證必要，附
  此明。
  (三)該同意書除借款利率之約定外，尚涉及書立當時庚○○在掛裕公司之股權持份及
    對公司不動產處分方式之約定，為私文書之一種，對其立約時間之往後變更，自
    必產生庚○○對約定內容權利義務之不良影響，難謂不足生損害之虞。核被告所
    為，係犯刑法第二百十六條、第二百十條之行使變造私文書罪，其變造之低度行
    為，已為行使之高度行為所吸收，不另論罪。原審判決未察，認該同意書為七十
    三年一月卅一日所立，諭知被告此部分無罪，不無違誤，檢察官上訴，指摘原判
    決此部分不當，為有理由，應由本院將原判決撤銷改判。審酌被告素行、犯罪動
    機、目的、手段、所生危害及犯後態度等一切情狀，科處如主文第二項所示之刑
    ，以示懲戒。
二、公訴意旨另以：乙○○明知其投資掛裕公司興建之台中市○○○段復興社區○○
    段○村路社區房屋股權，因不景氣，造成虧本，資本已不能收回，又掛裕公司在
    七十三年一月七日改組，由庚○○經營下有起色，不甘所投資三百萬元完全損失
    ，乃意圖使庚○○受刑事處分，於八十一年十一月十四日持前揭變造之同意書以
    為證據，向臺灣臺中地方法院自訴庚○○涉嫌侵占其投資掛裕公司之盈餘分配，
    終經法院判決庚○○無罪確定，因認被告乙○○涉有刑法第一百六十九條之誣告
    罪嫌。
三、訊據被告乙○○固不否認右項自訴庚○○侵占，最後經法院判決無罪確定事實，
    惟堅詞否認有誣告情事，辯稱略以：伊應庚○○之邀，投資掛裕公司百分之十五
    暗股，股金三百萬元已悉數交付庚○○，惟迄未分配公司盈餘，庚○○也從未與
    其結算，又拒讓其參與公司之經營，因而懷疑其投資或盈餘被庚○○侵吞，乃訴
    之於法，所言均實在，並無誣告犯意等語。經查庚○○雖主張被告乙○○僅投資
    掛裕公司在麻園頭段復興社區○○段美村社區之二個房屋建築，而非公司之暗股
    股份，及該二社區房屋建築，因景氣不佳，被告投資之三百萬元，已虧損一空，
    並已與被告結算完畢云云，惟此始終為被告所堅詞否認，查兩造所立同意書第一
    條載：「甲方（庚○○）投資掛裕公司百分之廿四股份中，乙方（乙○○）確有
    百分之十五暗股屬實」，有該同意書在卷可考，則被告所投資之三百萬元為該公
    司百分之十五暗股，十分明白，再庚○○亦承認公司於七十二年八月卅一日向被
    告借款八百三十二萬五千元，係按其在公司百分之十五暗股比例計算，益徵被告
    確為掛裕公司暗股股東無疑。次查庚○○提出之結算資料，均屬掛裕公司向被告
    借款部分，有各該結算資料可稽，被告投資公司股份部分，庚○○始終未能提出
    確切明細，以實其說，而掛裕公司七十三年一月六日之董監事會議記錄，乃該公
    司股東權利之併讓情形，核與公司有否與被告結算無關，庚○○持以為與被告結
    算之佐證，不無誤會，另證人即該公司股東己○○、丁○復均稱不知上開二工地
    之盈虧（原審卷二十、二十一頁），至證人戊○○為庚○○之妻弟，二人關係密
    切，不免偏頗，所為該二工地共虧損二千萬云云，尚不足執為不利被告之認定。
    被告既以三百萬元投資掛裕公司百分之十五暗股，十餘年來庚○○迄未與之結算
    ，經以存證信函通知結算，復未置理，則其因而懷疑庚○○侵占其投資款或應得
    盈餘，同時涉及背信、詐欺，提出自訴，雖該案因罪證不足或已時效完成，諭知
    無罪及免訴確定，仍難認被告有造事實誣告之故意，應認其此部分犯罪不能證
    明，因公訴人認與前揭諭罪犯行，有裁判上一罪之索連關係，故不另在主文上為
    無罪之諭知，附此明。
三、據上論斷，應依刑事訴訟法第三百六十九條第一項前段、第三百六十四條、第二
    百九十九條第一項前段，刑法第二百十六條、第二百十條，判決如主文。
本案經檢察官甲○○到庭執行職務。
中      華      民      國    八十九     年      五       月    十      日
                                  臺灣高等法院臺中分院刑事第二庭
                                        審判長法  官  羅  禮  政
                                              法  官  蔡  聰  明
                                              法  官  陳  欣  安
右正本證明與原本無異。
如不服本判決應於收受送達後十日內向本院提出上訴書狀，其未述上訴之理由者並
得於提起上訴後十日內向本院補提理由書（均須按他造當事人之人數附繕本）。
                                              書記官    錫  彬
中      華      民      國    八十九     年      五       月    十一    日
                                                                        Ｏ


司法院資訊處製作；財團法人民間司法改革基金會備份。
